【裁判字號】    98,抗,270
【裁判日期】    990106
【裁判案由】    確認同意建築房屋關係存在
【裁判全文】
臺灣高等法院臺南分院民事裁定  98年度抗字第270號
抗  告  人
即  原  告  丙○○
代  理  人  乙○○
相  對  人
即  被  告  甲○○○
上列抗告人因與相對人間請求確認同意建築房屋關係存在事件，
對中華民國98年10月21日臺灣嘉義地方法院98年訴字第516號繳
納裁判費裁定，提起抗告，本院裁定如下：
    主  文
原裁定廢棄，發回臺灣嘉義地方法院。
    理  由
一、按訴訟標的之價額，由法院核定。核定訴訟標的之價額，以
    起訴時之交易價額為準；無交易價額者，以原告就訴訟標的
    所有之利益為準。法院因核定訴訟標的之價額，得依職權調
    查證據。民事訴訟法第77條之1第1、2、3項定有明文。又民
    事訴訟法第199條第2項規定，審判長應向當事人發問或曉諭
    ，令其為事實上及法律上陳述、聲明證據或為其他必要之聲
    明及陳述；其所聲明或陳述有不明瞭或不完足者，應令其敘
    明或補充之，此為審判長（或獨任法官）因定訴訟關係之闡
    明權，同時並為其義務，故審判長對於訴訟關係未盡此項必
    要之處置，違背闡明之義務者，其訴訟程序即有重大瑕疵，
    而基此所為之判決，亦屬違背法令（最高法院43年台上字第
    12號判例參照）。依此判例見解，當事人訴之聲明不明確時
    ，審判長自負有行使闡明權之義務。
二、本件起訴及抗告意旨略以：緣被告（即本件相對人，下同）
    於民國（下同）84年間授權同意原告（即本件抗告人，下同
    ）於嘉義市○○段○○段第6地號土地上進行改良工程，並興
    建A、B兩式鐵骨造建築物，原告於75年間與被告成立租賃關
    係，約定每月給付租賃物即低窪空地使用收益之對價。嗣97
    年4月間，被告託其子向原告表明要出售系爭租賃土地，但
    因雙方對買賣價格意見不同而中斷買賣。詎被告明知上開A
    、B兩式鐵骨造建築物為原告出資所建，應屬原告所有，竟
    於97年10月間以郵局信函聲明上開A、B兩式鐵骨造建築物為
    被告所有，侵害原告之權利，為此爰提起本件訴訟，請求「
    確認兩造間同意建築房屋」、確認原告是否存有「原始出資
    興建人」之身分，屬身分上之主張，無關建築物之租賃債權
    或物權之侵權請求，應為民事訴訟法第77條之14之規定，而
    提起本件抗告，求為廢棄原裁定等語。
三、茲查，依原告即本件抗告人起訴狀之記載，雖為請求「確認
    兩造間同意建築房屋關係存在，免於原告丙○○私法上地位
    受侵害」，惟細究其起訴理由，無非係主張系爭A、B兩式鐵
    骨造建築物，為其出資興建，其為原始起造人，因而對之有
    所有權存在，惟為被告所否認並抗辯系爭A、B兩式鐵骨造建
    築物為其所有。是以，本件起訴聲明及主張之訴訟標的非為
    親屬關係及身分上之權利，而屬因財產權而涉訟。惟本件訴
    訟爭點在於A、B兩式鐵骨造建築物究屬誰所有，故而，原告
    所受確認利益即為本件A、B兩式鐵骨造建築物所有權，堪可
    認定。雖該A、B兩式鐵骨造建築物為未經保存登記之違章建
    物，惟其所得受客觀上利益之價額尚非不能核定，況本件兩
    造因系爭A、B兩式鐵骨造建築物而涉另起訴訟繫屬原審法院
    （98補字第384號），則有關訴訟標的價額應可為相同之認
    定。是以，原審法院應依首揭規定，予以闡明、調查系爭A
    、B 兩式鐵骨造建築物之客觀上利益之價額，遽以其價額不
    能核定為由，而依民事訴訟法第77條之12規定，以同法第46
    6條所定不得上訴第三審之最高利益額數加10分之1定之，即
    以新臺幣（下同）1,650,000元定之，並命原告應繳第一審
    裁判費17,335元，即有未洽。抗告意旨略以本件係屬民事訴
    訟法第77條之14非因財產權起訴之案件，而指摘原裁定不當
    ，雖亦無理由，惟原裁定既有不當，即應由本院予以廢棄，
    發回原法院另為妥適之處分。
四、據上論結，本件抗告為有理由，依民事訴訟法第492條規定
    ，裁定如主文。
中    華    民    國    99    年    1     月     6    日
                  民事第三庭  審判長法  官  黃崑宗
                                    法  官  蘇重信
                                    法  官  王浦傑
上為正本係照原本作成。
本裁定除以適用法規顯有錯誤為理由外，不得再抗告。如提出再
抗告，應於收受送達後10日內委任律師為代理人向本院提出再抗
告狀（須附繕本），並繳納再抗告費新台幣1千元。
中    華    民    國    99    年    1     月    6     日
                                    書記官  廖英琇
【附記】
民事訴訟法第495條之1第2項準用同法第466條之1第1、2項規定
：
(1)對於第二審判決上訴，上訴人應委任律師為訴訟代理人。但上
  訴人或其法定代理人具有律師資格者，不在此限。
(2)上訴人之配偶、三親等內之血親、二親等內之姻親，或上訴人
  為法人、中央或地方機關時，其所屬專任人員具有律師資格並
  經法院認為適當者，亦得為第三審訴訟代理人。
民事訴訟法第466條之2第1項：
  上訴人無資力委任訴訟代理人者，得依訴訟救助之規定，聲請
  第三審法院為之選任律師為其訴訟代理人。

司法院資訊處製作；財團法人民間司法改革基金會備份。
